臺灣高等法院刑事判決　　　　　　　　93年度上易字第2061號
上　訴　人
即　被　告　乙○○
　　　　　　丁○○
上列上訴人等因被訴詐欺案件，不服臺灣臺北地方法院92年度易
字第2474號，中華民國93年10月22日第1 審判決（起訴案號：臺
灣臺北地方法院檢察署92年度偵字第21130 號），提起上訴，本
院判決如下：
    主  文
原判決撤銷。
乙○○、丁○○均無罪。
    理  由
一、公訴意旨略以：被告丁○○、乙○○係男女朋友關係，分別
    為設於臺北縣永和市○○路○段24號2樓北朝財經顧問有限公
    司（下稱北朝公司）實際負責人、顧問。緣於民國88年間，
    戊○○、丙○○、甲○○透過北朝公司購買網安科技股份有
    限公司（下稱網安公司）增資認股股條，其後網安公司發生
    增資程序是否合法問題，進而衍生網安公司與乙○○、丁○○等人之民、刑事爭訟。90年12月年間，乙○○、丁○○以
    提出告訴始可討回投資款為由，慫恿戊○○、丙○○、甲○○對網安公司總經理李光陸等人提出詐欺、誣告、背信、業
    務侵占等罪名之告訴，並共同基於意圖為自己不法所有之犯
    意聯絡，明知委任律師代理告訴之委任費用為新臺幣（下同
    ）6萬元，竟向戊○○、丙○○及甲○○佯稱每人須繳交6萬
    元之律師委任費用，致使戊○○、丙○○、甲○○陷於錯誤
    ，各交付6 萬元共18萬元予丁○○、乙○○，而乙○○則僅
    支付6 萬元予委任之紀復儀律師。嗣經戊○○等人查詢，始
    知受騙，因認被告丁○○、乙○○均涉有刑法第339條第1項
    之普通詐欺罪嫌。
二、訊據被告乙○○、丁○○堅決否認有何詐欺犯行，被告乙○○辯稱：其向告訴人戊○○等人各收取6 萬元，並非僅用於
    1 件訴訟，而係於偵查、地方法院及高等法院都要用，僅係
    暫時先支付證人紀復儀6 萬元，其他還要付出很多費用，且
    所拿的錢是分攤案件直到案件結束後的，包括偵查、地院、
    高院歷審的費用還包括民事訴訟費用等語；被告丁○○則以
    伊等所收取之各6 萬元費用，係要全部平均分攤至所有與網
    安公司間之訴訟費用等語。
三、本件公訴人認被告丁○○、乙○○2人涉有共犯刑法第339條
    第1 項之普通詐欺罪嫌，無非係以：(一)被告丁○○、乙○○
    二人之供述、(二)告訴人戊○○、證人甲○○、丙○○之指訴
    、(三)紀復儀律師之證詞及(四)卷附紀復儀律師代理丁○○、乙○○、丙○○、戊○○於90年12月25日向台北地檢署提出之
    告訴狀、委任狀暨證人甲○○提出之票號373830號支票影本
    等情為其主要論據。
四、按犯罪事實應依證據認定之，無證據不得認定犯罪事實；又
    不能證明被告犯罪者，應諭知無罪之判決，刑事訴訟法第15
    4條第2項、第301條第1項分別定有明文。告訴人之告訴，係
    以使被告受刑事訴追為目的，是其陳述是否與事實相符，仍
    應調查其他證據以資審認，最高法院52年台上字第1300號著
    有判例可資參照。另按「刑法第339條第1項詐欺取財罪之成
    立，以意圖為自己或第3 人不法之所有，以詐術使人將本人
    或第3 人之物交付為要件。故必行為人有不法所有意圖，並
    以詐術使人將本人或第3 人之物交付，始能成立」，最高法
    院89年度台非字第388號判決採同一見解。經查：
(一)、被告2人確實有向戊○○、丙○○、甲○○等人各收受6萬元
    之事實，固據告訴人即證人戊○○陳述在卷（見原審卷第14
    1至145頁），並經證人丙○○、甲○○及紀復儀等人證述明
    確（見他字第3357號卷第52至54頁、偵字第21130 號卷第10
    頁反面至11頁、原審卷第146至152頁、153至155頁、157 至
    160 頁），復有證人丙○○、甲○○支付予被告2 人之支票
    影本2 紙附卷可稽（見他字第3357號卷第56至57頁、原審卷
    第174 頁），又有證人紀復儀代理被告丁○○、乙○○、證
    人丙○○、告訴人戊○○於90年12月25日具狀向臺灣臺北地
    方法院檢察署提出之刑事告訴暨聲請狀、委任狀各1 份在卷
    可按（91年度他字第7605號卷第4至26頁）。惟查：
  １、證人即告訴人戊○○於本院訊問時證稱：「被告2 人與網
      安公司間在88年就官司很多，要我交給乙○○處理，被告
      說因為他們與網安公司間事情比較清楚，要我拿出6 萬元
      要告李光陸、王喚章、王華特、許青元、李英廉。他們並
      沒有告訴我說是一審或是二審的費用。至於為何要拿6 萬
      元，我也不知道，當時是那位律師，我也不知道。被告拿
      我這6 萬元，就是要告我說的那些人…」等語（見本院卷
      二第7 頁）；「被告告訴我，若有拿錢出來參加告訴，就
      可以分到錢，若是沒有拿出錢，將來就分不到錢」等語（
      見本院卷二第9 頁）；「被告說，要向網安公司拿回錢，
      就要交6萬元，與網安間的官司打了很久…（有無告知6萬
      元是要向網安公司告訴？）並沒有說得很清楚，並沒有說
      要怎樣告，要告多久」等語（見本院卷二第25頁）。
  ２、證人即告訴人丙○○於本院證稱：「因為要告李光陸、王
      華特、王喚章、李英廉，說他們將投資人增資的錢分贓掉
      了，所以要告他們要把錢拿回來…是乙○○、丁○○說要
      提告訴的，說律師費每人要收6 萬元，被告有去告李光陸
      等人，我有收到狀紙（告訴狀），所以知道他們有去告」
      等語（見本院卷二第7至8頁）；「因為要拜託律師，所以
      錢要先付，拿錢時並無說是屬什麼錢，只說要提起告訴，
      律師費要交6 萬元，並無說是一審或二審之費用，還是全
      部的費用」等語（見本院卷二第8頁）；「收6萬元時，沒
      有告知是一審的費用，就說要告，要收6 萬元…」（見本
      院卷二第8至9頁）「並沒有說得很清楚，就說他們要去請
      律師告網安公司，要我拿出6 萬元，將來官司贏了，我才
      能分到錢」等語（見本院卷二第25頁）。
  ３、告訴人戊○○於本院證稱：「我是在他們提起訴訟後，被
      告說已可拿到錢了，說我要拿錢的話，就要出律師費用6
      萬元，只要出一次即可，將來拿到錢後，我才可以分到錢
      。我為了將來能分到錢，才拿出6萬元」（見本院卷二第9
      頁）；「被告前面的訴訟我沒有參加，是到了可能會贏了
      官司，要我拿錢出來，我就可以分到錢，被告未到結果就
      向我們拿了6 萬元，被告確實有騙我。」等語（見本院卷
      二第25頁）。
  ４、綜上所述，可知被告2人確實有邀證人戊○○、丙○○、
      甲○○3人參加共同對網安公司訴追之訴訟行為，惟究係
      交6萬元是1 審的律師費，或1 審的訴訟費用？或是包括
      所有審級訴訟費用？被告2人均未說清楚，告訴人戊○○
      、丙○○、甲○○3人並未因此而陷何錯誤，是以尚難因
      此而認定被告2人有詐欺之故意。
  (二)、況被告2 人及戊○○、丙○○確實有委任紀復儀，於90年
      12月25日對李英廉、王煥章、李光陸、王華特、許青原、
      徐繼瑛等人提出告訴（90年度他字第6420號案），經檢察
      官發交法務部調查局調查，經法務部調查局臺北市調查處
      查明函送臺灣臺北地方法院檢察署偵辦（91年度他字第76
      05號案），其中被告李英廉、李光陸、許青原、徐繼瑛4
      人，與該署92年偵字第13705 號案件為同一案件，經檢察
      官函請併案偵辦，嗣經檢察官於93年10月31日對李光陸、
      王華特、許青原、徐繼瑛偵查終結不起訴（92年度偵字第
      13705號、21129號不起訴處分書在卷可佐），嗣經乙○○
      、丁○○2 人聲請再議，亦遭臺灣高等法院檢察署檢察長
      駁回。至於被告王煥章，則併臺灣臺北地方法院89年度自
      字第45號及90年自字354 號、493號案件審理，於92年7月
      22日判決「李英廉、劉懿嬅共同連續意圖為自己不法之所
      有，以詐術使人將本人之物交付，各處有期徒刑肆年。」
      ；「王煥章無罪」在案，有判決書在卷可佐，並經本院向
      臺灣臺北地方法院檢察署調得該署90年度他字第6420號等
      偵查卷查明屬實，足徵被告乙○○、丁○○2 人確實有委
      託律師對被告李英廉、王煥章、李光陸、王華特、許青原
      、徐繼瑛等人提出告訴，並無虛假不實至明，尚難認定被
      告2人有詐欺之犯行。
  (三)、綜上，本件被告丁○○、乙○○2 人被訴普通詐欺罪嫌，
      尚屬不能證明。此外，復查無其他積極證據足資證明被告
      丁○○、乙○○2 人確涉有詐欺之犯行，自不能以推測或
      擬制之方法，以為裁判之基礎而認定被告犯罪。既不能證
      明被告丁○○、乙○○犯罪，自應為被告等無罪之諭知。
五、原審未察，逕對被告丁○○、乙○○論罪科刑，自有未合。
六、被告丁○○、乙○○上訴意旨以其等向戊○○等人所收每人
    各6 萬元之律師費用，係要全部平均分攤至所有與網安公司
    間之訴訟費用，且確有委任律師對網安公司提出訴訟，並無
    詐欺等語，否認犯罪，指摘原判決不當，為有理由，自應由
    本院將原判決撤銷，改為被告丁○○、乙○○2 人無罪之諭
    知。
據上論斷，應依刑事訴訟法第369條第1項前段、第364條、第301
條第1項，判決如主文。
本案經檢察官黃東焄到庭執行職務。
中　　華　　民　　國　　94　　年　　4 　　月　　28　　日
　　　　　　　　　刑事第二庭    審判長法　官  蔡  長  溪
　　　　　　　　　　　　　　　　　　  法　官  楊  貴  志
　　　　　　　　　　　　　　　　　　  法　官  林  俊  益
以上正本證明與原本無異。
不得上訴。
                                      書記官  廖  月  女
中　　華　　民　　國　　94　　年　　4 　　月　　29　　日
